臺灣高等法院刑事判決　　　　　　　　　　　　　　　九十三年度上訴字第七一號
　　上　訴　人
　　即　被　告　甲○○
　　選任辯護人　范宗熙律師
右上訴人因公共危險等案件，不服臺灣臺北地方法院九十二年度訴字第一二一六號，
中華民國九十二年十二月三日第一審判決（起訴案號：臺灣臺北地方法院檢察署九十
二年度偵字第一一０五五號），提起上訴，本院判決如左：
    主  文
原判決撤銷。
甲○○放火燒燬現供人使用之住宅，未遂，處有期徒刑貳年。緩刑伍年。
裝有汽油之五公升白色塑膠桶貳個、裝有汽油之十公升白色塑膠桶貳個、高粱酒瓶壹
個、瓶口塞有衛生紙之瓶頭個、西裝褲貳條，紅色臉盆壹個均沒收。
    事  實
一、甲○○與丁○○原係同住於臺北市○○區○○街六九巷八弄三號三層樓公寓之鄰
    麗華與其結婚後，常以不同名義向蘇麗華索討費用，致蘇麗華於九十一年三、四
    月間返回大陸地區即未再返台，因此心生怨恨，基於恐嚇危害丁○○生命及財產
    之犯意，明知上開公寓係現供人使用之住宅，竟於九十一年十二月八日凌晨一時
    許，將裝有汽油之五公升裝汽油桶二個擺放於丁○○位於上址二樓之住處前，並
    將二樓欲下一樓公共樓梯間以鐵絲圍住，復將內裝汽油之十公升裝塑膠桶二個、
    高粱酒瓶一只、外表以衛生紙包覆之乾電池四個、西裝褲二條，均放置於鋁製臉
    盆（紅色）內，再置於一、二樓樓梯間轉角處隨即將瓶口塞有紙張，內裝汽油之
    玻璃瓶點燃，喝令丁○○出來談判，致丁○○心生畏懼，後因丁○○遲未出現，
    甲○○遂將玻璃瓶，擲向丁○○住處陽台，並點燃一、二樓樓梯間包覆乾電池之
    衛生紙，已引起火花但尚未達到獨立燃燒之程度而未遂，並以此方式恐嚇丁○○
    ，足生危害於黃女之安全。經該公寓管理員丙○○因聽見酒瓶摔破聲，發現有人
    縱火，方撲滅火勢並報警處理，而循線查悉上情。並扣得裝有汽油之十公升白色
    汽油桶二個，裝有汽油之五公升白色汽油桶二個、高粱酒瓶一個、瓶口塞有衛生
    紙瓶頭三個、紅色臉盆一個、長褲二條。
二、案經臺北市政府警察局中正第一分局移送臺灣臺北地方法院檢察署檢察官偵查起
    訴。
    理  由
一、前揭犯罪事實，訊據上訴人即被告甲○○矢口否認，辯稱：伊沒有在丁○○門口
    放置汽油等物，也沒有點火燒房子，伊當時酒醉意識不清，不知發生何事云云。
    經查：
  (一)右開犯罪事實，業據證人丁○○證稱：九十一年十二月八日一時許，聽到「啵」
    的聲響，我打開大門側身往外看，看到有火花從地上丟上來，我就叫救命，管理
    員聽到就下來，他看到外面有什麼我不知道，他在外面我一直在裡面，我打開大
    門，我看到一桶油，一打開門汽油就倒進來：：後來的事要問管理員比較清楚等
    語（九十二年度偵字第一一○五五號偵卷第二五頁反面、同偵卷第六頁、原審法
    院九十二年十一月十九日審判筆錄第十二頁）。證人即管理員丙○○證稱：我聽
    到外面有砸玻璃的聲音，到樓梯間看，有聞到汽油味，我就跑到樓下，到二樓時
    ，看到丁○○在叫，我走到二樓門口的時候看到二桶用塑膠桶裝之汽油，該桶外
    面用塑膠袋裝靠在門邊，我聽到丁○○叫我的時候我要把東西移開要開門，我還
    沒有把東西移開丁○○就把門打開，汽油就往房間裡面倒出來，她說有人砸她的
    玻璃門有看到火，我就跑到二樓門，看到樓下燈是暗的，：：我走到一樓樓梯間
    還有一個臉盆有放酒瓶，瓶子裡面有放汽油，瓶子口有塞衛生紙，有二件褲子，
    一條淺藍色、一條黑色，我認得是甲○○所有，他曾經拜託我幫他修改過，換過
    拉鍊等語（同偵查卷宗第二七頁、原審法院審判筆錄第四頁至第六頁）。參以被
    告並不否認上開二件西裝褲為其所有，且於原審法院審理時自承：「（有無拿衛
    生紙點火？）有，在樓下點，在手上點」、「（你有把衛生紙放在酒瓶裡嗎？）
    有一個瓶子、「（那個瓶子放哪裡？）我往二樓丟」等語（見原審法院審判筆錄
    第十八頁、第十九頁），及警訊中自承：有放火燃燒衛生紙，要她（丁○○）出
    來談判：：，欲嚇唬丁○○（同偵卷第三頁、第四頁反面）等語、偵查中自承：
    「（九十一年十二月八日凌晨一時你有否在臨沂街六九巷八弄三號二樓放二個有
    汽油的汽油桶？）「我那時喝酒醉了，應該有放，：：擺放何處已不記得了」、
    「（你是否有用打火機將衛生紙點燃？）有，但我是拿在手上：：」、「紅色臉
    盆可能是我的」等語（同偵卷第六十頁反面、第六一頁），並參酌丁○○住址二
    樓陽台地面殘留之碎裂玻璃瓶作為引信之紙柱有燃燒痕跡等情（見偵卷第十七頁
    臺北市政府消防局火災原因調查報告書所載，後詳），被告確有在上址公寓二樓
    丁○○住處門口擺放五公升裝汽油桶二個，並將內十公升裝塑膠桶二個、酒瓶一
    瓶、外表以衛生紙包覆之乾電池四個、西裝褲二條，均放置於鋁製臉盆內，再置
    於一、二樓樓梯間轉角處，再將塞有衛生紙之玻璃瓶點燃後擲向丁○○住處陽台
    ，復將包覆乾電池之衛生紙點燃等情，應可採認。丁○○、丙○○於原審偵審中
    均稱確有鐵線圍繞二樓下樓之樓梯間，核與到場處理之警員乙○○於本院所述相
    符，此部分事實亦堪認定。被告辯稱此部分非其所為，尚難採信。
  (二)而扣案之十公升白色汽油桶二個，內含液體分別為三九五二毫升、三五○六毫升
    ，扣案之五公升白色汽油桶二個，內含液體分別為二○五三毫升、六一毫升，扣
    案之高粱酒瓶內含液體九二毫升，該等液體經內政部警政署刑事警察局以氣相層
    析質譜分析法檢驗結果，均檢出汽油及微量之媒油、柴油成分；扣案使用過疑似
    汽油彈瓶口塞有衛生紙瓶頭三個，檢出汽油及柴油成分，扣案紅色臉盆一個檢出
    汽油成分，扣案男用西裝褲二件檢出汽油及煤油、柴油成分等情，此有內政部警
    政署刑事警察局九十二年一月三十日刑鑑字第○九二○○一○○九二號鑑驗通知
    書在卷可稽，此與臺北市政府消防局採集現場臉盆所置塑膠桶溢出液體鑑定結果
    ，亦檢出汽油類促燃劑成分，此有該局九十一年十二月十二日第九一三四○號該
    局火災證物鑑定報告書附卷可按（見偵卷第二九頁），被告空言辯稱：放置之塑
    膠桶、酒瓶及丟擲之酒瓶內並非裝汽油，不知內裝何物云云，並非可採。被告選
    任辯護人請求鑑定該液體之燃點，核無必要併此敘明。
  (三)又本件事發地點臺北市○○區○○街六九巷八弄三號一至三樓含地下室均作住家
    用途；現場燃燒後之狀況略為：二樓陽台地面殘留有碎裂玻璃瓶及作為引信之紙
    柱有燃燒痕跡：：現場一樓門外倚圍牆由北算起第一至三張座椅下方發現有燃燒
    跡象之紙張及散落之電池，旁邊尚有八公升容量之塑膠桶（按應為十公升之誤）
    ，桶內尚殘餘三分之一不明液體，塑膠桶旁之紅色臉盆內有一裝有汽油之玻璃瓶
    ，瓶口塞有紙張及一桶裝有汽油之塑膠桶與兩條長褲；據現場燃燒後狀況，建築
    物本身及公共樓梯處無起火燃燒，故研判二樓為起火戶，而一樓門外之座椅處發
    現有電池及燒損之紙張，係由丙○○由一、二樓公共樓梯間平台轉角處拿至一樓
    丟棄，故該處並非起火處，綜合研判以二樓陽台地面處為起火處；至起火原因研
    判，現場係遭人蓄意縱火之可能性較大等情，此有臺北市政府消防局火災原因調
    查報告書附卷可稽（偵卷第十頁以下），並參以被告曾居住於該址地下一樓，此
    經被告於警訊中陳述明確（偵卷第三頁），被告對於該公寓為住家用途，係現供
    人使用之住宅等情，應知悉甚詳，且參以被告自承，因丁○○曾於九十年間介紹
    大陸女子蘇麗華與伊結婚後，常以不同名義向蘇麗華索討費用，致蘇麗華於九十
    一年三、四月間返回大陸地區即未再返台，因此心生怨恨，丟瓶子的目的是因氣
    恨，才會作出欲放火嚇她一下，並沒有真正要放火燒她，純粹嚇她而已（偵卷第
    四頁），及丁○○陳稱：之前我曾介紹大陸女子蘇麗華給被告作老婆，後來該大
    陸女子藉故身體不適到外面居住，被告常藉故找我爭吵，十一月份被告曾經拿地
    上的沙子砸我的臉，我兒子還打被告等語（偵卷第六頁反面、原審法院審判筆錄
    第十五頁），可見被告與丁○○素有怨隙，被告確有犯罪之動機，亦甚明確。而
    丁○○於警訊中並證稱「我當時感到驚慌失措，心裡恐懼害怕」（見偵查卷第六
    頁），足證被告之行為客觀上足以危害丁○○生命、財產之安全，應可認定。
  (四)被告於原審雖辯稱：事發前夜即九十一年十二月七日十七時許，丙○○與住在上
    址四樓之陳太太帶酒菜來找伊聊天，喝酒過程中提到丁○○經常威脅伊妻子索討
    費用導致離婚之事，丙○○表示要幫伊討回公道，並說伊屋內二條西裝褲那麼髒
    要幫伊清洗，伊同意丙○○與陳太太就離開，迄至凌晨，丙○○與陳太太又來叫
    醒伊，說已經將汽油等物品擺放在丁○○二樓住處前，伊只要將玻璃瓶內衛生紙
    點燃往二樓扔即可，當時伊酒醉意識不清，就照他們的意思做後又睡著云云。然
    查，被告於警訊偵查中均未提及本件有他人教唆犯罪情事，於原審審判中方提出
    此項辯解，是否屬實，已有可疑。且被告已於警訊中自承有在上址二樓、樓梯口
    等處放置汽油桶等物，且燃燒衛生紙後，就到附近公園，有看見消防隊及警察到
    場等情明確（偵卷第三頁反面、第四頁反面），此與被告上開陳稱：係由丙○○
    等人安排放置物品，及當時酒醉意識不清，丟擲酒瓶後又睡著等情，互核不符，
    益見被告所辯：當時已經酒醉，意識不清云云，為卸責之詞，不足採信。況被告
    確有公訴人所指右開犯行，業經本院認定並詳述理由如前，而證人陳美花證稱：
    案發前曾幫被告修改二條長褲，但是在案發前很久，並非案發前一天之事，且亦
    沒有放置易燃物品，枚唆被告放火情事（且原審法院審判筆錄第十頁），足見被
    告空言指攀丙○○意在卸責，及辯稱當時酒醉意識不清云云，皆非可取。
  (五)至於扣案紅色臉盆雖經內政部警政署刑事警察局以氰丙烯酸酯試劑檢驗結果，並
    無指紋顯現，此有該局九十二年八月二十九日刑紋字第○九二○一六二四一五號
    鑑驗通知書附卷可稽，然查，被告既不否認該臉盆為其所有（偵卷第六頁、第六
    十頁反面），且該臉盆送驗時距事發已八月餘，並經多人觸摸，雖未發現可資比
    對之指紋，仍不得因無指紋而有利被告之認定。
  (六)原審公設辯護人為被告辯稱略以：證人丙○○於警訊證稱：「：：發現丁○○所
    再發覺一、二樓樓梯轉角處亦遭人擺放汽油並已著火」等語，於本院審理證稱：
    「看到丁○○住家前大門前面有裝汽油之桶兩個，且斜放靠在門邊，因丁○○一
    開門就使油桶傾倒」等語，前後不一，又證人丙○○證稱聽見玻璃瓶打破聲音有
    四聲與丁○○證稱聽見一聲不符，可見丙○○所述不實。又被告如欲放火，直接
    澆灑汽油於地即可，豈有將油桶放置豎立或斜靠門邊？此有違常理云云。按證人
    之陳述後不符，或因記憶淡忘、或事後迴護被告、或因其他事由所致，究竟何者
    可以採信，法院應本其自由心證斟酌何者與事實相符，以為取捨，非謂一有不符
    或矛盾，即應認其全部證言均為不可採信，此有最高法院九十年度臺上字第六○
    七八號判決可供參照。經查，證人丙○○對於本件目睹之事發經過所為陳述，前
    後大致相符，核無重大矛盾或不一致情事，公設辯護人所辯此節已非可採。至於
    丙○○雖於警訊中證稱聽見三、四聲酒瓶摔破聲等語（偵卷第九頁、第二十七頁
    ），雖與丁○○證稱聽見一聲摔破聲不符，然其二人證稱：有聽見酒瓶摔破聲等
    情，尚屬一致，且與被告自承有丟擲酒瓶，及在丁○○二樓住處陽台留有碎裂玻
    璃瓶及作為引信柱有燃燒痕跡等情（偵卷第三三頁），核屬相符，參以前開說明
    ，尚不能因證人丙○○證述與構成要件無關之細節稍有出入，即全部摒棄不採。
    又刑法第一百七十三條放火罪之構成要件，以被告知悉行為客體為現供人使用之
    油桶如何擺放等犯罪手段、方法雖有不同，均無解於被告犯行之成立，附此敘明
    。另被告辯護人辯稱被告年老有病，不可能提該汽油桶上樓云云，查該汽油桶並
    非滿桶，且被告尚能行動，無證據足以證明其無法提該物上樓，此項辯解，自非
    可採。
  (七)此外，復有十公升白色汽油桶二個、五公升白色汽油桶二個、高粱酒瓶一個、瓶
    口塞有衛生紙瓶頭三個、紅色臉盆一個、西裝褲二條扣案可證（見原審法院卷附
    九十二年度藍保管字第二五一八號贓證物品清單）。綜上，本件事證明確，被告
    所辯，不足採信，其犯行可以認定。
二、被告以玻璃瓶內裝汽油，以紙張塞於瓶口引燃投入丁○○住處陽台，並點燃一、
    二樓樓梯間包覆乾電池之衛生紙，已引起火花但尚未達到獨立燃燒之程度，且經
    及時發現撲滅，未如預期燒燬被害人
    害丁○○生命財產安全之目的，核其所為，係犯刑法第一百七十三條第三項、第
    一項之放火燒燬現供人使用之住宅未遂罪及刑法第三百零五條之恐嚇罪。被告先
    後點火後丟擲玻璃瓶、在包覆乾電池之衛生紙上點火之行為，係基於同一放火犯
    意下之接續行為，所侵害法益相同，只論以一罪。被告所犯二罪有方法結果之牽
    連關係，應從一重之放火未遂罪處斷。被告雖已著手於放火行為之實施，惟未達
    獨立燃燒之程度，亦未生燒毀住宅之結果，其犯罪尚屬未遂，爰依刑法第二十六
    條前段之規定，按既遂犯之刑減輕之，故無期徒刑減為七年以上有期徒刑，有期
    徒刑減輕其刑二分之一。查被告為輕微中風之獨居老榮民，其因懷疑丁○○造成
    其與配偶離婚，致心理失衡，而觸犯本件重罪，被告雖置汽油桶於二樓陽台，惟
    該汽油桶並無傾洩，且裹以塑膠袋，而樓梯間之火種亦僅置於瓶口上，與汽油桶
    係分開置放，顯見其行為重在恐嚇，其放火雖客觀上已成立犯罪，惟惡性較輕，
    本院認科以法定最低刑猶嫌過重，爰依刑法第五十九條之規定酌減其刑。證人丙○○於偵審中供稱圍繞之鐵絲很容易拆下，而被告又無就汽油為傾洩點火之行為
    ，顯見其意在恐嚇，並無殺人之未必故意，公訴人亦未認被告有殺人之犯意，是
    被告並無殺人之犯意，應予敘明。
三、原審因而予以論罪科刑，固非無見。惟查被告於警訊及偵查中供承其所為意在恐
    嚇丁○○，而其確實以此激烈手段為之，如無積怨，當無此犯罪動機，原判決認
    不能證明被告有此部分犯行，尚非允洽。又被告既在二樓及樓梯間擺置汽油桶等
    物，被害人及證人同時間發現樓梯間被鐵線圍繞，該鐵線圍繞之行為，自係被告
    所為，原判決認無證據足以證明係被告所為，自屬認定事實有誤。又如主文第三
    項所示之物為被告所有，供犯罪所用之物，原判決未諭知沒收，亦非適法。被告
    上訴，否認犯罪，指摘原判決不當，雖無理由，惟原判決既有可議，自應由本院
    將之撤銷改判。爰審酌被告犯罪之動機係因懷疑丁○○導致其與配偶離婚，而生
    怨恨，及其犯罪時係以擲瓶之方式，而非直接點燃汽油，幸未釀成大害，並斟酌
    被告年事已高等一切情狀，量處有期徒刑貳年。查被告前未曾受有期徒刑之宣告
    ，而其年歲已高，原為租屋獨居之榮民，現已收容在榮民之家，並有輕微中風現
    象，其經此科刑之教訓，應無再犯之虞，本院認其刑之宣告以暫不執行為適當，
    爰併宣告緩刑伍年，以觀後效。扣案裝有汽油之五公升白色塑膠桶二個、裝有汽
    油之十公升白色塑膠桶二個、高粱酒瓶一個、瓶口塞有衛生紙之瓶頭三個、西裝
    褲二條、紅色臉盆一個，西裝褲及臉盆被告供承其所有，其他物品客觀上為其所
    有已可認定，且均係供犯罪所用之物，均應依法宣告沒收。
據上論斷，應依刑事訴訟法第三百六十九條第一項前段、第三百六十四條、第二百九
十九條第一項前段，刑法第五十五條、第一百七十三條第三項、第一項、第三百零五
條、第二十六條前段、第五十九條、第七十四條第一款、第三十八條第一項第二款，
罰金罰鍰提高標準條例第一條前段，判決如主文。
本案經檢察官蔡薰慧到庭執行職務。
中　　　華　　　民　　　國　　九十三　　年　　　六　　　月　　二十五　　日
                              臺灣高等法院刑事第四庭
                                  審判長法  官  蔡  永  昌
                                        法  官  李  英  豪
                                        法  官  陳  榮  和
右正本證明與原本無異。
如不服本判決，應於收受送達後十日內向本院提出上訴書狀，其未敘述上訴之理由者
並得於提起上訴後十日內向本院補提理由書（均須按他造當事人之人數附繕本）。
                                        書記官  劉  麗  芬
中　　　華　　　民　　　國　　九十三　　年　　　六　　　月　　二十九　　日
附錄：本案論罪科刑法條全文
中華民國刑法第一百七十三條第一、三項：
放火燒燬現供人使用之住宅或現有人所在之建築物、礦坑、火車、電車或其他供水、
陸、空公眾運輸之舟、車、航空機者，處無期徒刑或七年以上有期徒刑。
預備犯第一項之罪者，處一年以下有期徒刑、拘役或三百元以下罰金。
